---
title: "SUBE AMBA: patrones de uso del transporte público"
author: "Valentina Barroso y Karen Del Pino"
format: pdf
toc: true
editor: visual
---

## SECCIÓN 1- Importar y describir el dataset

### Chunk 1: Librerías

\*Cargamos las herramientas de R que que se utilizan en todo el reporte (lectura de csv, manipulación de datos, gráficos).

```{r}
library(tidyverse)
```

### Chunk 2:

\*Traemos el archivo csv a R como una tabla, muestra su estructura (filas, columnas, tipos de dato) y un resumen estadístico rápido de cada columna.

```{r}
datos <- read_csv("datos/dataset_sube.csv")
glimpse(datos)
summary(datos)
```

## SECCIÓN 2- "Clasificación de variables"

### Chunk 3:

\*Conviertimos el número de día (0, 1, 2...) en su nombre real ("Lunes", "Martes"...), para que las tablas y gráficos sean más fáciles de leer en vez de mostrar números crípticos.

\*Numéricas: colectivo_amba, subte_amba, tren_amba

\*Categoría: anio, mes, dia_semana.

```{r}
dias <- c("Lunes", "Martes", "Miércoles", "Jueves", "Viernes", "Sábado", "Domingo")
datos <- datos %>%
  mutate(dia_semana_lbl = factor(dias[dia_semana + 1], levels = dias))
```

## Sección 3- "Medidas de posición"

### Chunk 4:

\*Calculamos el promedio y la medida de usuarios diarios, por cada medio de transporte.

```{r}
datos %>% 
  summarise( 
    media_colectivo = mean(colectivo_amba, na.rm = TRUE), 
    mediana_colectivo = median(colectivo_amba, na.rm = TRUE), 
    media_subte = mean(subte_amba, na.rm = TRUE),
    mediana_subte = median(subte_amba, na.rm = TRUE), 
    media_tren = mean(tren_amba, na.rm = TRUE),
    mediana_tren = median(tren_amba, na.rm = TRUE) 
)
```

### Chunk 5:

\*Calcula el valor que más se repite en cada variable.

```{r}
moda <- function(x) {
  ux <- unique(na.omit(x))
  ux[which.max(tabulate(match(x, ux)))]
}

moda(datos$colectivo_amba)
moda(datos$subte_amba)
moda(datos$tren_amba)

```

#### Chunk 6:

\*Calculamos los cuartiles (25%, 50%, 75%) y deciles (de a 10%), que muestran cómo se reparten los datos, no solo su centro.

```{r}
quantile(datos$colectivo_amba, probs = c(0.25, 0.5, 0.75), na.rm = TRUE)
quantile(datos$colectivo_amba, probs = seq(0, 1, 0.1), na.rm = TRUE)

quantile(datos$subte_amba, probs = c(0.25, 0.5, 0.75), na.rm = TRUE)
quantile(datos$subte_amba, probs = seq(0, 1, 0.1), na.rm = TRUE)

quantile(datos$tren_amba, probs = c(0.25, 0.5, 0.75), na.rm = TRUE)
quantile(datos$tren_amba, probs = seq(0, 1, 0.1), na.rm = TRUE)
```

## SECCIÓN 4- "Histogramas y boxplots"

#### Chunk 7:

\*Generamos el histograma (cuántos días tuvieron cierta cantidad de usuarios) y el boxplot (mediana, rango típico y outliers) de **colectivo.**

```{r}
ggplot(datos, aes(x = colectivo_amba)) +
  geom_histogram(bins = 30, fill = "steelblue", color = "white") +
  labs(title = "Histograma - Usuarios de colectivo", x = "Usuarios", y = "Frecuencia")

ggplot(datos, aes(y = colectivo_amba)) +
  geom_boxplot(fill = "lightblue") +
  labs(title = "Boxplot - Usuarios de colectivo")
```

#### Chunk 8:

\*Lo mismo, para **subte.**

```{r}
ggplot(datos, aes(x = subte_amba)) +
  geom_histogram(bins = 30, fill = "darkorange", color = "white") +
  labs(title = "Histograma - Usuarios de subte", x = "Usuarios", y = "Frecuencia")

ggplot(datos, aes(y = subte_amba)) +
  geom_boxplot(fill = "moccasin") +
  labs(title = "Boxplot - Usuarios de subte")
```

#### Chunk 9:

\*Lo mismo, para **tren.**

```{r}
ggplot(datos, aes(x = tren_amba)) +
  geom_histogram(bins = 30, fill = "forestgreen", color = "white") +
  labs(title = "Histograma - Usuarios de tren", x = "Usuarios", y = "Frecuencia")

ggplot(datos, aes(y = tren_amba)) +
  geom_boxplot(fill = "palegreen") +
  labs(title = "Boxplot - Usuarios de tren")
```

## SECCIÓN 5- Interpretación del histograma.

#### Chunk 10:

\*Calculamos qué tan ancho es cada intervalo del histograma (rango total dividido en 10 partes), para colectivo.

```{r}
rango <- max(datos$colectivo_amba, na.rm = TRUE) - min(datos$colectivo_amba, na.rm = TRUE)
amplitud <- rango / 10
amplitud
```

#### Chunk 11:

\*Días que caen en cada intervalo (tabla de frecuencias) para colectivo, con frecuencia relativa, porcentual y acumulada.

```{r}
datos %>%
  mutate(intervalo = cut(colectivo_amba, breaks = 10)) %>%
  count(intervalo) %>%
  mutate(
    frec_relativa = n / sum(n),
    frec_porcentual = round(frec_relativa * 100, 2),
    frec_acumulada = cumsum(n)
  )
```

#### Chunk 12:

\*Lo mismo, para **subte.**

```{r}
datos %>%
  mutate(intervalo = cut(subte_amba, breaks = 10)) %>%
  count(intervalo) %>%
  mutate(
    frec_relativa = n / sum(n),
    frec_porcentual = round(frec_relativa * 100, 2),
    frec_acumulada = cumsum(n)
  )
```

#### Chunk 13:

\*Lo mismo, para **tren.**

```{r}
datos %>%
  mutate(intervalo = cut(tren_amba, breaks = 10)) %>%
  count(intervalo) %>%
  mutate(
    frec_relativa = n / sum(n),
    frec_porcentual = round(frec_relativa * 100, 2),
    frec_acumulada = cumsum(n)
  )
```

## Conclusiones final.

El colectivo es el medio de transporte más usado en el AMBA, muy por encima de subte y tren. Los tres muestran un patrón semanal claro: los fines de semana (sobre todo los domingos) tienen bastante menos usuarios que los días hábiles.

Durante marzo-mayo de 2020, con el inicio de la pandemia, el uso cayó abruptamente, generando outliers marcados en los boxplots. A partir de 2021 el uso se fue recuperando hasta estabilizarse en niveles similares a los previos a la pandemia.

Por estos dos factores (ciclo semanal y pandemia), las tres variables presentan distribuciones con sesgo hacia la izquierda, en vez de una forma simétrica.
