---
title: "SUBE AMBA: patrones de uso del transporte público"
author: "Valentina Barroso y Karen Del Pino"
format: html
toc: true
editor: visual
---

### CHUNK 1: Librerías 

\*Cargamos las herramientas de R que que se utilizan en todo el reporte (lectura de csv, manipulación de datos, gráficos).

```{r}
library(tidyverse)
```

## SECCIÓN 1- Importar y describir el dataset

### CHUNK 2: 

\*Traemos el archivo csv a R como una tabla, muestra su estructura (filas, columnas, tipos de dato) y un resumen estadístico rápido de cada columna.

```{r}
datos <- read_csv("datos/dataset_sube.csv")
glimpse(datos)
summary(datos)
```

## SECCIÓN 2- "Clasificación de variables" 

### CHUNK 3: 

\*Conviertimos el número de día (0, 1, 2...) en su nombre real ("Lunes", "Martes"...), para que las tablas y gráficos sean más fáciles de leer en vez de mostrar números crípticos.

\*Numéricas: colectivo_amba, subte_amba, tren_amba

\*Categoría: anio, mes, dia_semana.

```{r}
dias <- c("Lunes", "Martes", "Miércoles", "Jueves", "Viernes", "Sábado", "Domingo")
datos <- datos %>%
  mutate(dia_semana_lbl = factor(dias[dia_semana + 1], levels = dias))
```

## Sección 3- "Medidas de posición"

### CHUNK 4:

\*Calcula el promedio y la medida de usuarios diarios, por cada medio de transporte.

```{r}
datos %>%
  summarise(
    media_colectivo = mean(colectivo_amba, na.rm = TRUE),
    mediana_colectivo = median(colectivo_amba, na.rm = TRUE),
    media_subte = mean(subte_amba, na.rm = TRUE),
    mediana_subte = median(subte_amba, na.rm = TRUE),
    media_tren = mean(tren_amba, na.rm = TRUE),
    mediana_tren = median(tren_amba, na.rm = TRUE)
  
```

### CHUNK 5:

\*undefined
